【裁判字號】    97,訴,682
【裁判日期】    980403
【裁判案由】    偽造文書
【裁判全文】
臺灣臺北地方法院刑事判決               97年度訴字第682號
公  訴  人  臺灣臺北地方法院檢察署檢察官
被      告  丙○○
            甲○○
            乙○○
上一被告之
選任辯護人  林詮勝律師
            王雅婷律師
上列被告因偽造文書等案件，經檢察官提起公訴（九十六年度偵
字第二五三一０、二六六七九號），本院判決如下：
    主  文
丙○○連續行使偽造私文書，足以生損害於他人，處有期徒刑壹
年陸月，減為有期徒刑玖月；又行使偽造私文書，足以生損害於
他人，處有期徒刑壹年貳月；又意圖為自己不法之所有，以詐術
使人將本人之物交付，處有期徒刑壹年，減為有期徒刑陸月；又
意圖為自己不法之所有，以詐術使人將本人之物交付，處有期徒
刑壹年陸月，減為有期徒刑玖月。應執行有期徒刑貳年陸月。
甲○○共同明知為不實之事項，而使公務員登載於職務上所掌之
公文書，足以生損害於公眾及他人，處有期徒刑陸月，如易科罰
金，以銀元參佰元即新臺幣玖佰元折算壹日，減為有期徒刑參月
，如易科罰金，以銀元參佰元即新臺幣玖佰元折算壹日。
乙○○共同明知為不實之事項，而使公務員登載於職務上所掌之
公文書，足以生損害於公眾及他人，處有期徒刑陸月，如易科罰
金，以銀元參佰元即新臺幣玖佰元折算壹日，減為有期徒刑參月
，如易科罰金，以銀元參佰元即新臺幣玖佰元折算壹日。
    事  實
一、丙○○前為臺灣區帽子輸出業同業公會（以下簡稱「帽子公
    會」）之總幹事，該公會並擁有門牌號碼臺北市中正區○○○路二二號六樓之三房屋（建物號碼臺北市○○區○○段一
    小段一００五號建號，座落土地地號為臺北市○○段○○段
    七九五、七九五之一地號土地，含共同使用部分），及臺北
    市○○區○○段一小段地下二、三層（座落土地地號為臺北
    市○○段○○段七九三、七九三之一、七九四、七九五、七
    九五之一、七九七，含共同使用部分）之所有權。丙○○因
    股市投資失利，債臺高築，乃鋌而走險，自民國八十九年一
    月間起至九十五年六月三十日止的期間，是基於意圖為自己
    不法所有及偽造文書之概括犯意，自九十五年七月一日起至
    九十六年十二月二十六日止的期間，則是基於反覆實施之單
    一犯意，以其所職務上所保管帽子公會之印章，及職務上代
    為刻用之公會理事長戊○○之印章，持向臺北富邦商業銀行
    丁○○○（以下簡稱「臺北富邦丁○○○」）辦理帽子公會
    之定期存款解約，使臺北富邦丁○○○不知情之承辦人員陷
    於錯誤，誤以為係經過帽子公會許可，而將帽子公會在該銀
    行的定期存款解約，丙○○乃盜用前揭印章蓋用印文在取款
    憑條上，而偽造帽子公會名義提領款項，持向臺北富邦丁○○○提領帽子公會的基金帳戶與活存帳戶（帳號：0000
    00000000、000000000000）而行使之
    ，使臺北富邦丁○○○不知情之承辦人員陷於錯誤，認為是
    帽子公會要提領款項而據以撥付，足以生損害於帽子公會及
    臺北富邦丁○○○對於帳務管理之正確性，丙○○連續以前
    揭冒用帽子公會名義提領存款的方式，在八十九年一月至九
    十五年六月三十日止的期間，總計詐得新臺幣（下同）五百
    十四萬一千五百五十七元，在九十五年七月一日至九十六年
    十二月二十六日止的期間，總計詐得四百八十七萬五千四百
    七十七元。
二、丙○○為了供己清償債務私用，而欲以公會前揭房地向銀行
    辦理抵押借款，乃另行起意，先向友人甲○○稱欲買賣前揭
    房地賺取差價，要向其借名登記為所有權人，甲○○明知其
    並無買賣該房地之真意，竟應允配合辦理而交付所需的個人
    資料，而與之共同基於使公務員登載不實之犯意聯絡，由丙○○於九十二年十二月五日前往臺北市古亭事務所，以甲○○為買受人之不實事項，辦理前揭房地之所有權移轉登記，
    使不知情之承辦人員經書面形式審核後，於九十二年十二月
    三十日據以將上開房屋之所有權人由帽子工會登記為甲○○
    ，並核發所有權狀，足以生損害於帽子公會及古亭地政事務
    所就不動產管理之正確性。丙○○取得該權狀後，即自行基
    於意圖為自己不法之所有與行使使公務員登載不實文書之犯
    意，持上開登記甲○○為房地所有人之權狀，向第一商業銀
    行（以下簡稱「第一銀行」）佯稱甲○○要辦理抵押借款而
    行使之，使第一銀行不知情之承辦人員陷於錯誤，誤以為甲○○為真正所有權人，且有意以該房地辦理抵押借款而核發
    貸款，丙○○因此詐得六百萬元花用。
三、丙○○以公會前揭房地辦理抵押借款得手後，竟食髓知味，
    又另行起意，向其姊姊乙○○稱前揭房地是借他人名義登記
    ，為了避免風險，而要借其名義登記為所有權人，乙○○明
    知其並無買賣該房地之真意，竟應允配合辦理而交付所需的
    個人資料，而與之共同基於使公務員登載不實之犯意聯絡，
    由丙○○於九十五年一月十七日前往臺北市古亭事務所，以
    乙○○為買受人之不實事項，辦理前揭房地之所有權移轉登
    記，使不知情之承辦人員經書面形式審核後，於九十五年一
    月二十五日據以將上開房屋之所有權人由甲○○登記為乙○○，並核發所有權狀，足以生損害於帽子公會及古亭地政事
    務所就不動產管理之正確性。丙○○取得該權狀後，即自行
    基於意圖為自己不法所有及行使使公務員登載不實文書之犯
    意，持上開登記乙○○為房地所有人之權狀向建華商業銀行
    （現整併為「永豐商業銀行永豐商業，以下簡稱「永豐銀行
    」）辦理抵押借款而行使之，使永豐銀行不知情之承辦人員
    陷於錯誤，誤以為乙○○為真正所有人，且有意以該房地辦
    理抵押借款而核發貸款，丙○○因此詐得一千二百三十萬元
    花用。
四、案經被害人帽子公會訴由臺灣臺北地方法院檢察署檢察官偵
    查起訴。
    理  由
一、按被告以外之人於審判外之言詞或書面陳述，除法律有規定
    者外，不得作為證據；又被告以外之人於審判外之陳述，雖
    不符合同法第一百五十九條之一至第一百五十九條之四之規
    定，但經當事人於審判程序同意作為證據，法院審酌該言詞
    陳述或書面陳述作成時之情況，認為適當者，亦得為證據。
    當事人、代理人或辯護人於法院調查證據時，知有第一百五
    十九條第一項不得為證據之情形，而未於言詞辯論終結前聲
    明異議者，視為有前項之同意，刑事訴訟法第一百五十九條
    第一項及第一百五十九條之五分別定有明文。查本案當事人
    對於認定事實所引用之證據資料，於本院準備程序及審理期
    日調查證據中均陳明同意引用為本案證據，而本院審酌該等
    言詞供述及書面非供述證據作成時之情況認為適當，依刑事
    訴訟法第一百五十九條之一至第一百五十九條之五之規定，
    均有證據能力。
二、上揭犯罪事實，業據被告丙○○、甲○○及乙○○於本院審
    理中均坦承不諱，核與告訴代理人林坤賢律師於偵查及本院
    審理中及告訴人代表人戊○○於偵查中之指訴情節大致相符
    ，並有上開房地之建物所有權狀、土地登記謄本、建物登記
    謄本、建物異動索引、臺北富邦丁○○○帳戶存摺明細、定
    存查詢單、上開房地買賣及抵押權設定登記資料各一件、資
    產負債表七件、永豐銀行九十七年六月二十三日永豐銀城內
    分行（０九七）字第０００二八號函所附之貸款申請書、借
    款約定書、借據、不動產買賣契約書各一件、臺北富邦銀行
    丁○○○九十七年八月六日、九十七年八月二十六日、九十
    七年九月十一日、九十七年十月九日、九十七年十一月十九
    日函文所附之交易明細及傳票各一件附卷可稽，堪信被告丙○○、甲○○、乙○○於本院審理中之自白應與事實相符。
    是本件事證明確，被告犯行洵堪認定，應予依法論科。
三、查被告等行為後，刑法於九十四年一月七日修正，於九十四
    年二月二日公布，於九十五年七月一日施行。按行為後法律
    有變更者，適用行為時之法律，但行為後之法律有利於行為
    人者，適用最有利於行為人之法律，刑法第二條第一項定有
    明文，此條規定與刑法第一條罪刑法定主義契合，而貫徹法
    律禁止溯及既往原則，係規範行為後法律變更所生新舊法律
    比較適用之準據法；又刑法修正之比較新舊法，應就罪刑有
    關之共犯、未遂犯、想像競合犯、牽連犯、連續犯、結合犯
    ，以及累犯加重、自首減輕暨其他法定加減原因（如身分加
    減）與加減例等一切情形，綜其全部罪刑之結果而為比較（
    最高法院九十五年度第八次刑庭會議決議參照）。就本件新
    舊法比較適用：
  (一)按被告等行為後施行之刑法第三十三條第五款規定罰金刑為
    新臺幣一千元以上，以百元計算之，修正前則規定罰金刑為
    銀元一元（即新臺幣三元）以上，經比較修正前後之規定，
    以修正前之規定較有利於被告等。
  (二)被告丙○○行為後施行之刑法刪除第五十六條連續犯之規定
    ，所犯各罪應依數罪併罰之規定分論併罰，經比較修正前後
    之規定，以修正前之規定較有利於被告丙○○。
  (三)被告丙○○行為後施行之刑法刪除第五十五條牽連犯之規定
    ，所犯各罪應依數罪併罰之規定分論併罰，經比較修正前後
    之規定，以修正前之規定較有利於被告丙○○。
  (四)刑法第二十八條將「實施」修正為「實行」，新舊法之共同
    正犯範圍因此而有變動，自屬犯罪後法律有變更（最高法院
    九十六年度臺上字第九三四號判決），惟參照修正理由之說
    明，本件被告等之犯罪行為，不論依修正前或後之規定，均
    成立共同正犯，適用修正前之規定並非較有利於被告。
  (五)刑法第六十二條前段對於未發覺之罪自首而受裁判者，由原
    條文所定之必減其刑，修正為「得減輕其刑」，比較新舊法
    結果，自以修正前之規定較有利於被告丙○○。
  (六)綜合上開新舊法比較結果，揆諸上揭最高法院決議及刑法第
    二條第一項前後段規定之從舊從輕原則，應適用修正前之刑
    法相關規定。
  (七)刑法第五十五條關於想像競合犯規定，現行刑法第五十五條
    增列但書「不得科以較輕罪名所定最輕本刑以下之刑」，係
    科刑之限制，為法理之明文化，非屬法律之變更，故無刑法
    第二條第一項規定之適用，自無新舊法比較及綜合比較之問
    題，應逕適用現行刑法之規定。
四、核被告丙○○就犯罪事實一部分所為，係犯刑法第二百十六
    條、第二百十條之行使偽造私文書罪，及同法第三百三十九
    條第一項之詐欺取財罪；被告丙○○在八十九年一月至九十
    五年六月三十日止的期間，多次以前揭方式詐領款項，各時
    間緊接，方法相同，分別觸犯構成要件相同之罪名，顯各係
    基於概括犯意為之，應各依修正前刑法第五十六條連續犯之
    規定，各論以一連續行使偽造私文書罪及連續詐欺取財罪，
    並均依法加重其刑；被告丙○○在九十五年七月一日至九十
    六年十二月二十六日止的期間，雖有多次詐領款項，其係因
    己身債台高築才挺而走險詐領冒公會的銀行款項，可認被告
    丙○○係基於反覆實施同一犯罪的單一犯意而為前述行使偽
    造私文書及詐欺取財行為，故僅各論以一罪；被告丙○○在
    取款憑條上，盜用帽子公會及其因公務使用自行刻用之理事
    長戊○○之印章蓋用印文之行為，為偽造私文書之部分行為
    ，而其偽造私文書之低度行為，復為行使偽造私文書之高度
    行為所吸收，均不另論罪；被告丙○○前揭八十九年一月至
    九十五年六月三十日止期間，所犯之連續行使偽造私文書罪
    及連續詐欺取財罪，具有方法、目的之牽連關係，應依修正
    前刑法第五十五條牽連犯之規定，從一重之連續行使偽造私
    文書罪處斷，至於九十五年七月一日至九十六年十二月二十
    六日止的期間所犯行使偽造私文書罪、詐欺取財罪，因其犯
    罪目的單一，且二行為間在社會評價上難以強行切割，核屬
    一行為觸犯數罪名，應依刑法第五十五條想像競合犯之規定
    ，從一重之行使偽造私文書罪處斷；起訴書就被告丙○○前
    揭提領存款部分，雖認係犯刑法第三百二十條第一項之竊盜
    罪，並經公訴檢察官於本院審理中更正為刑法第三百三十六
    條第二項之業務侵占罪（見本院卷一第三二頁背面），然依
    告訴代理人及被告丙○○於本院審理時所述，可知被告丙○○就公會所需款項，仍須依程序辦理請領，經核可後始能提
    領，可見被告丙○○就公會前揭銀行帳戶並無保管的持有關
    係，而其前揭逾越授權範圍盜用公會印章提領，則屬施用詐
    術的行為取得該帳戶款項，故公訴人此部分所指均有誤會，
    然本院審酌侵占、竊盜與詐欺，俱以不法手段占有領得財物
    ，其客觀構成要件之主要事實雷同，二罪復同以為自己或第
    三人不法之所有意圖為主觀要件，同以他人之財物為客體，
    同為侵害財產法益之犯罪，罪質尚無差異，其侵害行為之內
    容雷同，犯罪構成要件亦具共通性（即共同觀念），應認具
    有同一性，況且，被告丙○○於本院審理時就此變更之事實
    均已知悉，對於訴訟防禦權並無妨礙，從而，在此基本事實
    同一範圍內，自得變更檢察官所引之起訴法條，附此敘明。
    而被告丙○○就犯罪事實二、三部分所為，均係犯刑法第二
    百十條、第二百十四條之行使使公務員登載不實文書罪及同
    法第三百三十九條第一項之詐欺取財罪；被告丙○○就所犯
    使公務員登載不實之行為，為其後行使之高度行為所吸收，
    不另論罪；被告丙○○所犯上開二罪，有方法、目的之牽連
    關係，應依修正前刑法第五十五條牽連犯之規定，從一重之
    詐欺取財罪處斷；起訴書此二部分雖未論及被告丙○○涉犯
    詐欺取財罪，然經公訴檢察官於本院審理中更正（見本院卷
    三第二一頁），且此部分既與已起訴部分具有裁判上之一罪
    關係，本院自應併予審究。被告甲○○就犯罪事實二部分，
    及被告乙○○就犯罪事實三部分所為，則各係犯刑法第二百
    十四條之使公務員登載不實罪。被告丙○○與被告甲○○，
    及被告丙○○與被告乙○○，就上開犯罪事實二、三部分犯
    行，各有犯意聯絡及行為分擔，各為共同正犯。被告丙○○
    所犯上開連續行使偽造文書罪、行使偽造文書罪、二次詐欺
    取財罪間，犯意個別，行為有異，應予分論併罰。茲查，被
    告丙○○於九十六年九月三日向臺灣臺北地方法院檢察署檢
    察官提出自首，有刑事自首狀一紙附卷足稽（見九十六年度
    發查字第二五八一號卷第五頁），雖告訴人於九十六年八月
    十五日已向臺灣士林地方法院民事庭聲請對被告丙○○之財
    產為假扣押，有臺灣士林地方法院九十六年度裁全字第三二
    五四號裁定一件在卷可參，但臺灣士林地方法院民事庭究非
    犯罪偵查機關，本件被告丙○○仍係於犯罪偵查機關發覺前
    自首，合於修正前刑法第六十二條自首之要件，就所犯上開
    各罪均應依修正前刑法第六十二條前段之規定，減輕其刑，
    又被告丙○○就連續行使偽造私文書罪部分，同有刑之加重
    及減輕事由，並依法先加後減之。爰審酌被告丙○○身為帽
    子公會之總幹事，不思忠實執行業務，竟因經濟狀況不佳，
    鋌而走險，詐取公會可用資金，甚至以公會會所抵押辦理貸
    款，及被告甲○○、乙○○身為被告丙○○之親友，竟與被
    告丙○○合謀，辦理上開房地所有權移轉登記，對於公會造
    成嚴重損害，但其等素行尚佳，犯罪後亦坦承犯行，態度尚
    稱良好，且已與告訴人達成民事和解，有本院九十七年度附
    民字第三二七號和解筆錄一件在卷可佐，惟尚未給付賠償款
    項等一切情狀，分別量處如主文所示之刑，並就被告甲○○
    、乙○○部分諭知易科罰金折算標準，另就被告丙○○部分
    定其應執行刑，以示懲儆。末查，本案被告丙○○前揭所犯
    連續行使偽造私文書、詐欺取財二罪，及被告甲○○、乙○○所犯之犯罪時間，均係於九十六年四月二十四日之前，且
    無中華民國九十六年罪犯減刑條例所定不得減刑之情形，爰
    依同條例第二條第一項第三款規定減其宣告刑二分之一，併
    依同條例第九條，諭知易科罰金折算標準。至於被告丙○○
    所犯行使偽造私文書罪，因此部分的單一行為期間是至九十
    六年十二月二十六日止，因不符合減刑條例之要件，自不得
    減刑。惟被告甲○○、乙○○行為時之刑法第四十一條規定
    ：「犯最重本刑為五年以下有期徒刑以下之刑之罪，而受六
    個月以下有期徒刑或拘役之宣告，因身體、教育、職業、家
    庭之關係或其他正當事由，執行顯有困難者，得以一元以上
    三元以下折算一日，易科罰金。但確因不執行所宣告之刑，
    難收矯正之效，或難以維持法秩序者，不在此限。併合處罰
    之數罪，均有前項情形，其應執行之刑逾六月者，亦同」，
    且依其時罰金罰鍰提高標準條例第二條前段規定，就其原定
    數額提高為一百倍折算一日，即以銀元一百元至三百元（即
    新臺幣三百元至九百元）折算一日；而九十五年七月一日修
    正施行之刑法第四十一條則規定：「犯最重本刑為五年以下
    有期徒刑以下之刑之罪，而受六個月以下有期徒刑或拘役之
    宣告者，得以新臺幣一千元、二千元或三千元折算一日，易
    科罰金。前項規定於數罪併罰，其應執行之刑未逾六月者，
    亦適用之」。經比較各該修正前後之易科罰金標準，自以被
    告等行為時即修正前之刑法第四十一條第一項之規定，較有
    利於被告等，爰依被告等行為時即修正前修正前刑法第四十
    一條第一項前段之規定，諭知減刑後易科罰金之折算標準，
    以示懲儆。本案丙○○定應執行刑部分，修正前刑法第五十
    一條第五款規定「數罪併罰，分別宣告其罪之刑，依左列各
    款定其應執行者：宣告多數有期徒刑者，於各刑中之最長期
    以上，各刑合併之刑期以下，定其刑期。但不得逾二十年。
    」修正後刑法第五十一條第五款規定「宣告多數有期徒刑者
    ，於各刑中之最長期以上，各刑合併之刑期以下，定其刑期
    。但不得逾三十年。」經比較結果，修正後刑法並非較有利
    ，本件整體視之，包括修正前後之犯行，自應依修正前刑法
    第五十一條第五款規定，定其應執行之刑。至臺北富邦銀行
    取款憑條上蓋用之帽子公會及戊○○印文，係被告丙○○以
    其保管之帽子公會印章及因公務刻用之戊○○印章所為，業
    據被告丙○○於本院審理中自承在卷，且為帽子公司之代理
    人所是認，堪認此應為盜用之印文，而非偽造之印文，爰均
    不併予宣告沒收。
五、不另為無罪諭知部分：公訴人認為就事實二、三所示被告丙○○向銀行詐貸部分，被告甲○○、乙○○有共犯之情。訊
    據被告甲○○、乙○○就此則堅詞否認之，辯稱並不知道被
    告丙○○是為了藉此向銀行詐貸等語。依被告丙○○於偵查
    及本院審理時所述，可知其並未將己身財務困窘急需資金週
    轉才因此要辦理抵押借款的情況告知被告甲○○、乙○○二
    人，再以被告丙○○當時為帽子公會的總幹事，以及與被告
    甲○○、乙○○二人的親宜關係等情觀之，即令被告丙○○
    以前揭事由，分別向被告甲○○、乙○○借名登記為所有權
    人，甚至其後辦理抵押借款，均難認被告甲○○、乙○○二
    人對其是藉此詐貸而供己身資金週轉之用一事能有所認識，
    實難據此即推斷被告甲○○、乙○○二人就其後抵押貸款部
    分，必與被告丙○○共同有不法所有意圖。是公訴人此部分
    所指之犯罪，既仍有可疑之處，自應從有利於被告甲○○、
    乙○○之認定，然公訴人既認此部分與前揭所犯之罪有裁判
    上一罪關係，爰不另為無罪諭知。至於公訴人以九十七年六
    月四日補充理由書，就被告丙○○為掩飾前揭犯行而在帳冊
    為不實登載部分，此部分的行為既然是在被告丙○○為前揭
    犯罪後，為了避免被察覺事後而為，自難認自始即在被告丙○○的犯罪計畫中，堪認此部分的行為是另行起意，自與前
    揭所論之罪無裁判上一罪關係，本院無從併予審酌，附此敘
    明。
據上論斷，應依刑事訴訟法第二百九十九條第一項前段、第三百
條，刑法第二條第一項前段、第二百十六條、第二百十條、第二
百十四條、第三百三十九條第一項、第五十五條，修正前刑法第
五十六條、第五十五條、第五十一條第五款，第四十一條第一項
前段、第六十二條前段，刑法施行法第一條之一，修正前罰金罰
鍰提高標準條例第二條，現行法規所定貨幣單位折算新臺幣條例
第二條，中華民國九十六年罪犯減刑條例第二條第一項第三款、
第七條、第九條，判決如主文。
本案經檢察官徐則賢到庭執行職務。
中    華    民    國      98     年    4    月   3    日
                  刑事第十三庭審判長法  官 許泰誠
                                    法  官 陳君鳳
                                    法  官 郭顏毓
上正本證明與原本無異。
如不服本判決應於收受送達後10日內向本院提出上訴書狀，並應
敘述具體理由；其未敘述上訴理由者，應於上訴期間屆滿後20日
內向本院補提理由書（均須按他造當事人之人數附繕本）「切勿
逕送上級法院」。告訴人或被害人如對於本判決不服者，應具備
理由請求檢察官上訴，其上訴期間之計算係以檢察官收受判決正
本之日期為準。
                                    書記官 潘文賢
中    華    民    國    98    年    4     月    9     日
附錄本案論罪科刑法條全文：
刑法第二百十六條
行使第二百十條至第二百十五條之文書者，依偽造、變造文書或
登載不實事項或使登載不實事項之規定處斷。
刑法第二百十條
偽造、變造私文書，足以生損害於公眾或他人者，處五年以下有
期徒刑。
刑法第二百十四條
明知為不實之事項，而使公務員登載於職務上所掌之公文書，足
以生損害於公眾或他人者，處三年以下有期徒刑、拘役或五百元
以下罰金。
刑法第三百三十九條
意圖為自己或第三人不法之所有，以詐術使人將本人或第三人之
物交付者，處五年以下有期徒刑、拘役或科或併科一千元以下罰
金。
以前項方法得財產上不法之利益或使第三人得之者，亦同。
前二項之未遂犯罰之。


司法院資訊處製作；財團法人民間司法改革基金會備份。
